---
title: "Geração dos dados de síntomas e condições"
author: Juan Carlos Carbajal Ipenza
output: html_notebook
---

### Livrarias

```{r}
library(stringr)
library(RColorBrewer)
```

## Síntomas

### Carregando dados

Carregando desde o RData que foi salvo. Também pode ser carregado desde qualquer outro arquivo. Sempre que o objeto dos dados carregados seja um dataframe.

```{r}
load("output/qdscovid_registers.Rda")
head(dados)
```

```{r}
summary(dados)
```

### Exploração dos dados

```{r}
summary(dados$sintomas)
head(dados$sintomas)
```

### Tratamento e limpeza dos dados

Convertendo os nulos a vazios.

```{r}
unique(dados[grepl("null", dados$sintomas, fixed = TRUE),]$sintomas)
dados[which(dados$sintomas == "null"),]$sintomas = ""

unique(dados[grepl("undefined", dados$sintomas, fixed = TRUE),]$sintomas)
dados[which(dados$sintomas == "undefined"),]$sintomas = ""

dados[is.na(dados$sintomas),]$sintomas = ""
```

Adicionando vírgulas ás palavras que deveriam ter vírgulas.

```{r}
unique(dados[grepl("Tossedificuldade", dados$sintomas, fixed = TRUE),]$sintomas)
dados[which(dados$sintomas == ",Tossedificuldade De Respirar"),]$sintomas = "Tosse,Dificuldade De Respirar"
dados[which(dados$sintomas == "Febre,Tossedificuldade De Respirar"),]$sintomas = "Febre,Tosse,Dificuldade De Respirar"

unique(dados[grepl("Febredor", dados$sintomas, fixed = TRUE),]$sintomas)
dados[which(dados$sintomas == "Febredor De Garganta,"),]$sintomas = "Febre,Dor de Garganta"
dados[which(dados$sintomas == "Febredor De Garganta,Dispneia"),]$sintomas = "Febre,Dor de Garganta,Dispneia"
dados[which(dados$sintomas == "Febredor De Garganta,Dificuldade De Respirar"),]$sintomas = "Febre,Dor de Garganta,Dificuldade De Respirar"

unique(dados[grepl("Dispneiaoutros", dados$sintomas, fixed = TRUE),]$sintomas)
dados[which(dados$sintomas == "Tosse,Dor De Garganta,Dispneiaoutros,"),]$sintomas = "Tosse,Dor De Garganta,Dispneia,Outros"
dados[which(dados$sintomas == "Tosse,Dispneiaoutros,"),]$sintomas = "Tosse,Dispneia,Outros"
dados[which(dados$sintomas == "Febre,Tosse,Dor De Garganta,Dispneiaoutros,"),]$sintomas = "Febre,Tosse,Dor De Garganta,Dispneia,Outros"
dados[which(dados$sintomas == "Febre, Dispneiaoutros,"),]$sintomas = "Febre,Dispneia,Outros"
dados[which(dados$sintomas == "Febre,Tosse,Dispneiaoutros,"),]$sintomas = "Febre,Tosse,Dispneia,Outros"
dados[which(dados$sintomas == "Dor De Garganta,Dispneiaoutros,"),]$sintomas = "Dor De Garganta,Dispneia,Outros"
dados[which(dados$sintomas == "Febre,Tosse,Dispneiaoutros"),]$sintomas = "Febre,Tosse,Dispneia,Outros"
dados[which(dados$sintomas == "Tosse,Dispneiaoutros"),]$sintomas = "Tosse,Dispneia,outros"
dados[which(dados$sintomas == "Dispneiaoutros"),]$sintomas = "Dispneia,Outros" 
dados[which(dados$sintomas == "Febre,Tosse,Dor De Garganta,Dispneiaoutros"),]$sintomas = "Febre,Tosse,Dor De Garganta,Dispneia,Outros"
dados[which(dados$sintomas == "Tosse,Dor De Garganta,Dispneiaoutros"),]$sintomas = "Tosse,Dor De Garganta,Dispneia,Outros"
dados[grepl("Dispneiaoutros", dados$sintomas, fixed = TRUE),]$sintomas = "Dispneia,Outros" 

unique(dados[grepl("Gargantafebre", dados$sintomas, fixed = TRUE),]$sintomas)
dados[which(dados$sintomas == "Dor De Gargantafebre,Tosse"),]$sintomas = "Dor De Garganta,Febre,Tosse"
dados[which(dados$sintomas == "Dor De Gargantafebre,"),]$sintomas = "Dor De Garganta,Febre"   

unique(dados[grepl("Dispneiatosse", dados$sintomas, fixed = TRUE),]$sintomas)
dados[which(dados$sintomas == "Dispneiatosse"),]$sintomas = "Dispneia,Tosse"
dados[which(dados$sintomas == "Dor De Garganta,Dispneiatosse"),]$sintomas = "Dor De Garganta,Dispneia,Tosse"

unique(dados[grepl("Febredispneia", dados$sintomas, fixed = TRUE),]$sintomas)
dados[which(dados$sintomas == "Febredispneia"),]$sintomas = "Febre,Dispneia"

save(dados, file = "output/qdscovid_registers.Rda")
rm(dados)
invisible(gc())
```

São extraidos os síntomas num dataframe e é criada uma coluna de contagem de síntomas por registro.

```{r}
load("output/qdscovid_registers.Rda")
sintomas = as.data.frame(str_split(dados$sintomas, ",", simplify = TRUE), stringsAsFactors = TRUE)
sintomas$count = apply(sintomas, 1, function(x) length(which(x != "")))
head(sintomas)
```

Salvando a quantidade de síntomas nos dados de registros.

```{r}
dados$sintomas_count = sintomas$count
summary(dados$sintomas_count)

save(dados, file = "output/qdscovid_registers.Rda")
rm(dados)
rm(sintomas)
invisible(gc())
```

É criado um novo dataframe de síntomas duplicando as filas de acordo à fila **count** dos síntomas.

```{r}
load("output/qdscovid_registers.Rda")

dados = dados[dados$sintomas != "",]
dados = dados[!is.na(dados$sintomas),]

sintomas = as.data.frame(str_split(dados$sintomas, ",", simplify = TRUE), stringsAsFactors = TRUE)
sintomas$count = apply(sintomas, 1, function(x) length(which(x != "")))

dados = as.data.frame(lapply(dados, rep, sintomas$count))
head(dados)
```

São salvos o novo dataframe e os síntomas.

```{r}
dados$sintomas_count = NULL
dados$condicoes = NULL

save(dados, file = "output/qdscovid_symptoms.Rda")
save(sintomas, file = "output/sintomas.Rda")
rm(dados)
rm(sintomas)
invisible(gc())
```

O dataframe dos síntomas é simplificado a uma lista de síntomas.

```{r}
load("output/sintomas.Rda")
sintomas_list = apply(sintomas, 1, function(x) x[seq_len(x[dim(sintomas)[2]])])
rm(sintomas)
save(sintomas_list, file = "output/sintomas_list.Rda")
rm(sintomas_list)
invisible(gc())
```

Nos novos dados de síntomas são estabelecidos os síntomas corretos na dimensão dos síntomas.

```{r}
load("output/sintomas_list.Rda")
sintomas_list = str_trim(unlist(sintomas_list))
head(sintomas_list)
```

```{r}
load("output/qdscovid_symptoms.Rda")
dados$sintomas = sintomas_list
rm(sintomas_list)
invisible(gc())

dados = transform(dados, sintomas = as.factor(sintomas))
head(dados)
```

Os dados dos síntomas são salvos na memória e são deletados os outros dados usados para fazer o tratamento.

```{r}
save(dados, file = "output/qdscovid_symptoms.Rda")
rm(dados)
invisible(gc())

if (file.exists("output/sintomas.Rda")) {
  file.remove("output/sintomas.Rda")
}

if (file.exists("output/sintomas_list.Rda")) {
  file.remove("output/sintomas_list.Rda")
}
```

```{r}
load("output/qdscovid_symptoms.Rda")

counts = table(dados$sintomas)
sort(counts, decreasing = TRUE)
```

```{r}
colb = brewer.pal(12, "Set3")
barplot(sort(counts, decreasing = TRUE)[1:12], horiz = TRUE, las = 1, col = colb, cex.names = 0.7, cex.axis = 0.7)

rm(counts, colb)
invisible(gc())
```

São tratados os dados por falta de padronização e também os nulos.

```{r}
dados[dados$sintomas == "calafrios",]$sintomas = "calafrio"
dados[dados$sintomas == "coriza",]$sintomas = "Coriza"
dados[dados$sintomas == "diarréia",]$sintomas = "diarreia"
dados[dados$sintomas == "Dispineia" | dados$sintomas == "Dispnéia",]$sintomas = "Dispneia"
dados[dados$sintomas == "Dor De Cabeça",]$sintomas = "Dor de Cabeça"
dados[dados$sintomas == "Dor De Gargante" | dados$sintomas == "Dor De Garganta",]$sintomas = "Dor de Garganta"
dados[dados$sintomas == "falda de paladar e olfato" | dados$sintomas == "falta de olfato e paladar",]$sintomas = "falta de paladar e olfato"
dados[dados$sintomas == "nausea",]$sintomas = "nauseas"
dados[dados$sintomas == "Outros: Paciente assintomático" | dados$sintomas == "Paciente assintomático",]$sintomas = "Assintomático"

dados$sintomas = factor(dados$sintomas)

counts = table(dados$sintomas)
sort(counts, decreasing = TRUE)
```

```{r}
colb = brewer.pal(12, "Set3")
barplot(sort(counts, decreasing = TRUE)[1:12], horiz = TRUE, las = 1, col = colb, cex.names = 0.7, cex.axis = 0.7)

rm(counts, colb)
invisible(gc())
```

Deletando os valores nulos e só ficando com síntomas que tem mais de 2000 dados. Os que têm menos são passados para a dimensão **Outros**.

```{r}
dados = dados[dados$sintomas != "",]

counts = table(dados$sintomas)

dados[!(dados$sintomas %in% names(counts[counts >= 2000])),]$sintomas = "Outros"

dados$sintomas = factor(dados$sintomas)

levels(dados$sintomas)
levels(dados$sintomas) = c("Assint.", "Coriza", "Dif. de resp.", "Dispneia", "Dist. Gusta.", "Dist. Olfa.", "Dor de cab.", "Dor de Garg.", "Febre", "Outros", "Tosse")

save(dados, file = "output/qdscovid_symptoms.Rda")

counts = table(dados$sintomas)

sort(counts, decreasing = TRUE)
```

```{r}
colb = brewer.pal(12, "Set3")
barplot(sort(counts, decreasing = TRUE), horiz = TRUE, las = 1, col = colb, cex.names = 0.5, cex.axis = 0.5) 
rm(counts, colb)
rm(dados)
invisible(gc())
```

## Condições

### Carregando dados

Carregando desde o RData que foi salvo. Também pode ser carregado desde qualquer outro arquivo. Sempre que o objeto dos dados carregados seja um dataframe.

```{r}
load("output/qdscovid_registers.Rda")
head(dados)
```

```{r}
summary(dados)
```

### Exploração dos dados

```{r}
dados$sintomas = NULL

summary(dados$condicoes)
head(dados$condicoes)
```

### Tratamento e limpeza dos dados

Deixando vazio alguns valores nulos de condições.

```{r}
dados[is.na(dados$condicoes),]$condicoes = ""
dados[dados$condicoes == "undefined",]$condicoes = ""
dados[dados$condicoes == "null",]$condicoes = ""

summary(dados$condicoes)
head(dados$condicoes)
```

São extraidos as condições num dataframe e é criada uma coluna de contagem de condições por registro.

```{r}
condicoes = as.data.frame(str_split(dados$condicoes, ",", simplify = TRUE), stringsAsFactors = TRUE)
condicoes$count = apply(condicoes, 1, function(x) length(which(x != "")))
head(condicoes)
```

Salvando a quantidade de condições nos dados de registros.

```{r}
dados$condicoes_count = condicoes$count
summary(dados$condicoes_count)

save(dados, file = "output/qdscovid_registers.Rda")
```

É criado um novo dataframe de condições duplicando as filas de acordo à fila **count** das condições.

```{r}
dados = dados[dados$condicoes != "",]
dados = dados[!is.na(dados$condicoes),]

condicoes = as.data.frame(str_split(dados$condicoes, ",", simplify = TRUE), stringsAsFactors = TRUE)
condicoes$count = apply(condicoes, 1, function(x) length(which(x != "")))

invisible(gc())

dados = as.data.frame(lapply(dados, rep, condicoes$count))
head(dados)
```

São salvos o novo dataframe e os condições.

```{r}
dados$condicoes_count = NULL

save(dados, file = "output/qdscovid_conditions.Rda")
rm(dados)
save(condicoes, file = "output/condicoes.Rda")
rm(condicoes)
invisible(gc())
```

O dataframe das condições é simplificada a uma lista de condições.

```{r}
load("output/condicoes.Rda")
condicoes_list = apply(condicoes, 1, function(x) x[seq_len(x[dim(condicoes)[2]])])
rm(condicoes)
save(condicoes_list, file = "output/condicoes_list.Rda")
rm(condicoes_list)
invisible(gc())
```

Nos novos dados de condições são estabelecidas as condições corretas na dimensão das condições.

```{r}
load("output/condicoes_list.Rda")
condicoes_list = str_trim(unlist(condicoes_list))
head(condicoes_list)
```

```{r}
load("output/qdscovid_conditions.Rda")
dados$condicoes = condicoes_list
rm(condicoes_list)
invisible(gc())
dados = transform(dados, condicoes = as.factor(condicoes))
head(dados)
```

Os dados das condiões são salvos na memória e são deletados os outros dados usados para fazer o tratamento.

```{r}
dados$sintomas_count = NULL

save(dados, file = "output/qdscovid_conditions.Rda")
rm(dados)
invisible(gc())

if (file.exists("output/condicoes.Rda")) {
  file.remove("output/condicoes.Rda")
}

if (file.exists("output/condicoes_list.Rda")) {
  file.remove("output/condicoes_list.Rda")
}
```

```{r}
load("output/qdscovid_conditions.Rda")

counts = table(dados$condicoes)
head(sort(counts, decreasing = TRUE), n = 40L)
```

```{r}
colb = brewer.pal(12, "Set3")
barplot(sort(counts, decreasing = TRUE)[1:12], horiz = TRUE, las = 1, col = colb, cex.names = 0.7, cex.axis = 0.7)

rm(counts, colb)
invisible(gc())
```

São tratados os dados por falta de padronização e também os nulos. Deletando os valores nulos e só ficando com condições que tem mais de 2000 dados. Os que têm menos são passados para a dimensão **Outros**.

```{r}
levels(dados$condicoes) = c(levels(dados$condicoes), "Outros")

dados = dados[dados$condicoes != "",]

dados[dados$condicoes == "4 ou 5)",]$condicoes = "Doenças renais crônicas em estágio avançado (graus 3"
dados[dados$condicoes == "Gestante de alto risco",]$condicoes = "Gestante"
dados[dados$condicoes == "Gestante De Alto Risco",]$condicoes = "Gestante"
dados[dados$condicoes == "Doenças Cardíacas Crônicas",]$condicoes = "Doenças cardíacas crônicas"
dados[dados$condicoes == "Doenças Cardoacas Crônicas",]$condicoes = "Doenças cardíacas crônicas"
dados[dados$condicoes == "Doencas Cardiacas Cronicas",]$condicoes = "Doenças cardíacas crônicas"
dados[dados$condicoes == "Doenças Cardoacas Crônicasdoenças Respiratórias Crônicas Descompensadas",]$condicoes = "Doenças cardíacas crônicas"
dados[dados$condicoes == "Doenças cardíacas crônicas descompensadas",]$condicoes = "Doenças cardíacas crônicas"
dados[dados$condicoes == "Doenças renais crônicas",]$condicoes = "Doenças renais crônicas em estágio avançado (graus 3"
dados[dados$condicoes == "Doenças Renais Crônicas Em Estágio Avançado",]$condicoes = "Doenças renais crônicas em estágio avançado (graus 3"
dados[dados$condicoes == "Doenças Renais Crônicas",]$condicoes = "Doenças renais crônicas em estágio avançado (graus 3"
dados[dados$condicoes == "Graus 3",]$condicoes = "Doenças renais crônicas em estágio avançado (graus 3" 
dados[dados$condicoes == "4 E 5",]$condicoes = "Doenças renais crônicas em estágio avançado (graus 3" 
dados[dados$condicoes == "4 Ou 5",]$condicoes = "Doenças renais crônicas em estágio avançado (graus 3" 
dados[dados$condicoes == "Doenças renais crônicas ou em estágio avançado (graus 3",]$condicoes = "Doenças renais crônicas em estágio avançado (graus 3" 
dados[dados$condicoes == "Doenças Respiratórias Crônicas Descompensadas",]$condicoes = "Doenças respiratórias crônicas descompensadas"
dados[dados$condicoes == "Imunosupressão",]$condicoes = "Imunossupressão"
dados[dados$condicoes == "Portador de doenças cromossômicas ou estado de fragilidade",]$condicoes = "Portador de doenças cromossômicas ou estado de fragilidade imunológica"
dados[dados$condicoes == "Puérpera (até 45 dias de parto)",]$condicoes = "Puérpera (até 45 dias do parto)"

counts = table(dados$condicoes)

dados[!(dados$condicoes %in% names(counts[counts >= 2000])),]$condicoes = "Outros"

dados$condicoes = factor(dados$condicoes)

save(dados, file = "output/qdscovid_conditions.Rda")

counts = table(dados$condicoes)
sort(counts, decreasing = TRUE)
```

```{r}
colb = brewer.pal(12, "Set3")
barplot(sort(counts, decreasing = TRUE)[1:12], horiz = TRUE, las = 1, col = colb, cex.names = 0.7, cex.axis = 0.7)

rm(counts, colb)
rm(dados)
invisible(gc())
```

Mudando os labels das categorías.

```{r}
load("output/qdscovid_conditions.Rda")

levels(dados$condicoes)
levels(dados$condicoes) = c("Diabetes", "Doe. card.", "Doe. renais", "Doe. resp.", "Gestante", "Imuno.", "Obesidade", "Doe. cromo.", "Puerpera", "Outros")

save(dados, file = "output/qdscovid_conditions.Rda")

counts = table(dados$condicoes)

sort(counts, decreasing = TRUE)
```

```{r}
colb = brewer.pal(12, "Set3")
barplot(sort(counts, decreasing = TRUE), horiz = TRUE, las = 1, col = colb, cex.names = 0.5, cex.axis = 0.5) 
rm(counts, colb)
rm(dados)
invisible(gc())
```

Limpando dados dos registros das condições.

```{r}
load("output/qdscovid_registers.Rda")
head(dados)

dados$condicoes = NULL
save(dados, file = "output/qdscovid_registers.Rda")
rm(dados)
invisible(gc())
```
