---
title: "Geração dos XML schema files"
author: Juan Carlos Carbajal Ipenza
output: html_notebook
---

Documento feito para gerar os XML schema files para puder gerar os cubos.

### Livrarias

```{r}
library(XML)
```

## Carregando dados

Carregando desde o RData que foi salvo. Também pode ser carregado desde qualquer outro arquivo. Semppre que o objeto dos dados carregados seja um dataframe.

```{r}
load("output/qdscovid_registers.Rda")
head(dados)
summary(dados)
```

## Definindo funções das dimensões

São definidos funções para gerar os XMLs de cada dimensão. De acordo, ao tipo de cada dimensão:

### Dimensões categóricas

Para definir uma dimensão categórica desde um factor que seja ordenado ou não.

```{r}
getCategoricalDiscreteXML <- function(data, nameOfCat, parentNode, sortBin = FALSE) {
   xmlCategorial = newXMLNode("categorical", attrs = c(index = nameOfCat, type = "discrete", name = nameOfCat), parent = parentNode)
   xmlAttr = newXMLNode("attributes", parent = xmlCategorial)
   index = grep(nameOfCat, colnames(data))
   
   dataBins = levels(data[,index])
   
   if (sortBin) {
      dataBins = sort(dataBins)
   }
   
   for (level in dataBins) {
      xmlBin = newXMLNode("bin", level, parent = xmlAttr)
   }
}
```

Para definir uma dimensão categórica desde um valor inteiro ou numérico dividido por rangos. Cada categoría seria cada rango dos números.

```{r}
getCategoricalRangeXML <- function(data, nameOfCat, parentNode, interval = 10) {
   xmlCategorial = newXMLNode("categorical", attrs = c(index = nameOfCat, type = "range", name = nameOfCat), parent = parentNode)
   xmlAttr = newXMLNode("attributes", parent = xmlCategorial)
   index = grep(nameOfCat, colnames(data))
   
   actualMinBin = min(data[,index])
   
   while (actualMinBin < max(data[,index])) {
      if (actualMinBin + interval > max(data[,index])) {
         maxBin = max(data[,index])
      }
      else {
         maxBin = actualMinBin + interval
      }
      
      
      xmlBin = newXMLNode("bin", parent = xmlAttr)
      xmlMin = newXMLNode("min", actualMinBin, parent = xmlBin)
      xmlMax = newXMLNode("max", maxBin, parent = xmlBin)
      
      actualMinBin = actualMinBin + interval
   }
}
```

### Dimensões temporais

Para definir uma dimensão temporal.

```{r}
getTemporalXML <- function(nameOfCat, parentNode, format = "%Y-%m-%d", interval = "86400") {
   xmlTemporal = newXMLNode("temporal", attrs = c(index = nameOfCat, name = nameOfCat), parent = parentNode)
   xmlAttr = newXMLNode("attributes", parent = xmlTemporal)
   xmlFormat = newXMLNode("format", format, parent = xmlAttr)
   xmlInterval = newXMLNode("interval", interval, parent = xmlAttr)
}
```

## Gerando XML schema file

Procedimentos para gerar os XML schema file de cada cubo de acordo ao conhecimento das dimensões.

### Cubo de registers

Gerando objeto XML.

```{r}
docXML = newXMLDoc()
xmlTop = newXMLNode("config", attrs = c(ver = "1.0"), doc = docXML)
newXMLNode("input-dir", "qdscovid-data/output/", parent = xmlTop)
newXMLNode("output", "qdscovid_registers", parent = xmlTop)
newXMLNode("output-dir", "./output", parent = xmlTop)
xmlSchema = newXMLNode("schema", parent = xmlTop)
getCategoricalDiscreteXML(dados, "profissionalSaude", xmlSchema)
getCategoricalRangeXML(dados, "idade", xmlSchema)
getCategoricalDiscreteXML(dados, "sexo", xmlSchema)
getCategoricalDiscreteXML(dados, "estadoTeste", xmlSchema)
getCategoricalDiscreteXML(dados, "tipoTeste", xmlSchema)
getCategoricalDiscreteXML(dados, "resultadoTeste", xmlSchema)
getCategoricalDiscreteXML(dados, "evolucaoCaso", xmlSchema)
getCategoricalDiscreteXML(dados, "classificacaoFinal", xmlSchema)
getCategoricalDiscreteXML(dados, "estadoIBGE", xmlSchema, sortBin = TRUE)
getCategoricalDiscreteXML(dados, "municipioIBGE", xmlSchema, sortBin = TRUE)
getCategoricalDiscreteXML(dados, "estadoNotificacaoIBGE", xmlSchema, sortBin = TRUE)
getCategoricalDiscreteXML(dados, "municipioNotificacaoIBGE", xmlSchema, sortBin = TRUE)
getTemporalXML("dataInicioSintomas", xmlSchema)
getTemporalXML("dataNotificacao", xmlSchema)
getTemporalXML("dataTeste", xmlSchema)
getTemporalXML("dataEncerramento", xmlSchema)
xmlTop
```

Salvando o XML schema file num arquivo.

```{r}
dir.create("./output/", showWarnings = FALSE, recursive = TRUE)
saveXML(docXML, file = "output/qdscovid_registers.xml")
```
