---
title: "Tratamendo de dados do dataset e-SUS Notifica"
author: Juan Carlos Carbajal Ipenza
output: html_notebook
---

Documento feito para tratar os dados do dataset e-SUS Notifica. As fontes principais para ter conhecimento dos dados são:

- [FICHA DE INVESTIGAÇÃO DE SG SUSPEITO DE DOENÇA PELO CORONAVÍRUS 2019 – COVID-19 (B34.2)](https://opendatasus.saude.gov.br/dataset/140cf8b0-cade-43d8-b358-30d472c50fad/resource/a6a0be53-671c-4291-b3dc-8b1259671278/download/ficha-covid-19-05_10_20_rev.pdf)
- [Instrutivo de preenchimento da ficha de notificação de caso de Síndrome Gripal suspeito de doença pelo Coronavírus 2019 – COVID-19 (B34.2)](https://opendatasus.saude.gov.br/dataset/140cf8b0-cade-43d8-b358-30d472c50fad/resource/b10b9483-6eda-4c99-b5bd-6a6d7b8bb34c/download/instrutivo-e-sus-notifica-29-09-2020_revisado.pdf)
- [Dicionário de dados – e-SUS Notifica (via OpenDatasus)](https://opendatasus.saude.gov.br/dataset/140cf8b0-cade-43d8-b358-30d472c50fad/resource/0c0d4c0b-4000-4bc8-86f3-5ff286b468a2/download/dicionario-de-dados_e-sus-notifica-opendatasus-1.pdf)

### Livrarias

```{r}
library(plyr)
library(readr)
library(stringr)
```

## Download dos dados

```{r}
list_dados = c("ac", "al", "ap", "am", "ba-1", "ba-2", "ba-3", "ce-1", "ce-2", "df", "es", "go-1", "go-2", "ma", "mt", "ms", "mg-1", "mg-2", "mg-3", "mg-4", "pa", "pb", "pr-1", "pr-2", "pe-1", "pe-2", "pi", "rj-1", "rj-2", "rj-3", "rn", "rs-1", "rs-2", "rs-3", "rs-4", "ro", "rr", "sc-1", "sc-2", "sc-3", "sc-4", "to", "se", "sp-1", "sp-2", "sp-3", "sp-4", "sp-5", "sp-6", "sp-7", "sp-8", "sp-9", "sp-10")

for (state in list_dados) {
   filename = paste("dados-", state, ".csv", sep = "")
   fullFilename = paste("dados/", filename, sep = "")
   if (!file.exists(fullFilename)) {
      download.file(paste("https://s3-sa-east-1.amazonaws.com/ckan.saude.gov.br/", filename, sep = ""), destfile = fullFilename)
   }
}
```

## Importar dados, strings vazios como NA, strings como fatores

### Importando dados

**Atenção:** Antes de importar os dados abrir os arquivos do estado de RJ e procurar pela palavra **diabettes** daí substituir a coluna de síntomas que tem dados com ponto vírgula pela vírgula. Tem que ficar assim: *"Doenças respiratórias crônicas descompensadas,rinite alergica, pré diabettes, obsidade"*

Para importar um csv

```{r}
importCSV <- function(file) {
   print(paste("Importing ", file, " ...", sep = ""))
   csv = read.csv(file, sep = ";", na.strings = "", stringsAsFactors = T,colClasses = c(
      "character", "character", "character", "NULL", # id, dataNotificacao, dataInicioSintomas, dataNascimento
      "character", "factor", "NULL", "character", # sintomas, profissionalSaude, cbo, condicoes
      "factor", "character", "factor", "factor", # estadoTeste, dataTeste, tipoTeste, resultadoTeste
      "NULL", "factor", "NULL", "factor", # paisOrigem, sexo, estado, estadoIBGE
      "NULL", "factor", "NULL", "NULL", # municipio, municipioIBGE, origem, estadoNotificacao
      "factor", "NULL", "factor", "NULL", # estadoNotificacaoIBGE, municipioNotificacao, municipioNotificacaoIBGE, excluido
      "NULL", "character", "character", "factor", # validado, idade, dataEncerramento, evolucaoCaso
      "factor")) # classificacaoFinal
   return(csv)
}
```

Processando todos os cSV's

```{r}
myfiles = list.files(path="dados", pattern="*.csv", full.names=TRUE)
myfiles

dados = ldply(myfiles, importCSV)

colnames(dados)
dim(dados)
head(dados)
```

### Corrigindo colunas

```{r}
colnames(dados)[1] = "id"
dados$estadoNotificacao = NULL
dados$municipioNotificacao = NULL
dados$validado = NULL

colnames(dados)
```

## Explorando dados categóricos

### Profissional de saúde 

```{r}
summary(dados$profissionalSaude)
counts = table(dados$profissionalSaude)
barplot(counts, main = "Profissional de saúde", xlab = "Profissional de saúde")
```

### Sexo 

```{r}
summary(dados$sexo)
counts = table(dados$sexo)
barplot(counts, main = "Sexo", xlab = "Sexo")
```

### Estado do teste

```{r}
summary(dados$estadoTeste)
counts = table(dados$estadoTeste)
barplot(counts, main = "Estado do teste", xlab = "Estado do teste")
```


### Tipo de teste

```{r}
summary(dados$tipoTeste)
counts = table(dados$tipoTeste)
barplot(counts, main = "Tipo de teste", xlab = "Tipo de teste")
```

### Resultado do teste

```{r}
summary(dados$resultadoTeste)
counts = table(dados$resultadoTeste)
barplot(counts, main = "Resultado do teste", xlab = "Resultado do teste")
```

### Evolução do caso

```{r}
summary(dados$evolucaoCaso)
counts = table(dados$evolucaoCaso)
barplot(counts, main = "Evolução do caso", xlab = "Evolução do caso")
```

### Classificação final

```{r}
summary(dados$classificacaoFinal)
counts = table(dados$classificacaoFinal)
barplot(counts, main = "Classificação final", xlab = "Classificação final")
```

### Estado de residência

```{r}
summary(dados$estadoIBGE)
counts = table(dados$estadoIBGE)
barplot(counts, main = "Estado de residência", xlab = "Estado de residência")
```

### Municipio de residência

```{r}
summary(dados$municipioIBGE)
counts = table(dados$municipioIBGE)
barplot(counts, main = "Municipio de residência", xlab = "Municipio de residência")
```

### Estado da notificação

```{r}
summary(dados$estadoNotificacaoIBGE)
counts = table(dados$estadoNotificacaoIBGE)
barplot(counts, main = "Estado da notificação", xlab = "Estado da notificação")
```

### Municipio da notificação

```{r}
summary(dados$municipioNotificacaoIBGE)
counts = table(dados$municipioNotificacaoIBGE)
barplot(counts, main = "Municipio da notificação", xlab = "Municipio da notificação")
```

## Explorando dados temporais

Antes de explorar os dados temporais. Os dados são convertidos para Date:

```{r}
dados = transform(dados, dataInicioSintomas = as.Date(dataInicioSintomas, "%Y-%m-%d"), dataNotificacao = as.Date(dataNotificacao, "%Y-%m-%d"), dataTeste = as.Date(dataTeste, "%Y-%m-%d"), dataEncerramento = as.Date(dataEncerramento, "%Y-%m-%d"))
```

### Data do início dos síntomas

```{r}
summary(dados$dataInicioSintomas)
```

### Data da notificação

```{r}
summary(dados$dataNotificacao)
```

### Data do teste

```{r}
summary(dados$dataTeste)
```

### Data de encerramento

```{r}
summary(dados$dataEncerramento)
```

## Valores faltantes - NAs

```{r}
dim(dados[!complete.cases(dados),])[1]
```

## Tratamento e limpeza dos dados

A moda

```{r}
getMode <- function(v) {
   uniqv <- unique(v)
   uniqv[which.max(tabulate(match(v, uniqv)))]
}
```

### Profissional de saúde

Campo obrigatório. A dimensão tem o problema de ter dados fora de domínio, falta de padronização e nulos. Pela documentação só são aceitos:

- Sim
- Não

```{r}
unique(dados$profissionalSaude)

dados[grepl("Médico", dados$profissionalSaude, fixed = TRUE),]$profissionalSaude = "Sim"
dados[grepl("Nao", dados$profissionalSaude, fixed = TRUE),]$profissionalSaude = "Não"

myMode = getMode(dados$profissionalSaude)
dados[dados$profissionalSaude %in% c("undefined", "null"),]$profissionalSaude = myMode
dados[is.na(dados$profissionalSaude),]$profissionalSaude = myMode

summary(dados$profissionalSaude)
dados$profissionalSaude = factor(dados$profissionalSaude)
levels(dados$profissionalSaude) = c("Nao", "Sim")
summary(dados$profissionalSaude)
```

### Idade

Campo obrigatório. A dimensão tem muitos dados fora do domínio e também tem nulos.

Transformando os dados a inteiros.

```{r}
dados = transform(dados, idade = as.integer(idade))
```

Vendo o conteúdo dos dados

```{r}
summary(dados$idade)
boxplot(dados$idade)
hist(dados$idade)
```

Segundo o Gerontology Research Group (GRG) a idade do brasileiro mais velhor vivo é de 116 anos ([GRG News announces new Brazil oldest person record](https://grg.org/GRGNews2020.html)).

```{r}
myMedian = median(dados[dados$idade >= 0 & dados$idade <= 116,]$idade, na.rm = T)
dados[is.na(dados$idade) | dados$idade < 0 | dados$idade > 116,]$idade = myMedian

summary(dados$idade)
```

### Sexo

Campo obrigatório. A dimensão tem o problema de ter dados fora de domínio e nulos. Pela documentação só são aceitos:

- Feminino
- Masculino

```{r}
unique(dados$sexo)

dados[dados$sexo == "M",]$sexo = "Masculino"

myMode = getMode(dados$sexo)
dados[dados$sexo %in% c("Indefinido", "null", "undefined"),]$sexo = myMode

summary(dados$sexo)
dados$sexo = factor(dados$sexo)
summary(dados$sexo)
```

### Estado do teste

A dimensão tem o problema de ter dados nulos. Pela documentação só são aceitos:

- Solicitado
- Coletado
- Concluído
- Exame Não Solicitado

Foi adicionado o nivel **Indefinido** para os dados nulos.

```{r}
unique(dados$estadoTeste)

levels(dados$estadoTeste) = c(levels(dados$estadoTeste), "Indefinido")
dados[is.na(dados$estadoTeste) | dados$estadoTeste %in% c("null", "undefined"),]$estadoTeste = "Indefinido"

summary(dados$estadoTeste)
dados$estadoTeste = factor(dados$estadoTeste)
levels(dados$estadoTeste) = c("Coletado", "Concluido", "Exame Nao Solicitado", "Solicitado", "Indefinido")
summary(dados$estadoTeste)
```

### Tipo de teste

A dimensão tem o problema de ter dados com falta de padronização e nulos. Pela documentação só são aceitos:

- RT-PCR
- TESTE RÁPIDO - ANTICORPO
- TESTE RÁPIDO - ANTÍGENO
- Enzimaimunoensaio - ELISA IgM
- Imunoensaio por Eletroquimioluminescência - ECLIA IgG
- Quimioluminescência - CLIA.

Foi adicionado o nivel **Indefinido** para os dados nulos.

```{r}
unique(dados$tipoTeste)

levels(dados$tipoTeste) = c(levels(dados$tipoTeste), "Indefinido")
dados[is.na(dados$tipoTeste),]$tipoTeste = "Indefinido"
dados[dados$tipoTeste == "null",]$tipoTeste = "Indefinido"
dados[dados$tipoTeste == "undefined",]$tipoTeste = "Indefinido"

dados[dados$tipoTeste == "Enzimaimunoensaio \023 ELISA",]$tipoTeste = "Enzimaimunoensaio - ELISA IgM"
dados[dados$tipoTeste == "Imunoensaio por Eletroquimioluminescência \023 ECLIA",]$tipoTeste = "Imunoensaio por Eletroquimioluminescência - ECLIA IgG"
dados[dados$tipoTeste == "Teste rápido",]$tipoTeste = "TESTE RÁPIDO - ANTICORPO"

summary(dados$tipoTeste)
dados$tipoTeste = factor(dados$tipoTeste)
levels(dados$tipoTeste) = c("ELISA IgM", "ECLIA IgG", "CLIA", "RT-PCR", "ANTICORPO", "ANTIGENO", "Indefinido")
summary(dados$tipoTeste)
```

### Resultado do teste

A dimensão tem o problema de ter dados nulos. Pela documentação só são aceitos:

- Negativo
- Positivo
- Inconclusivo ou Indeterminado

Foi adicionado o nivel **Indefinido** para os dados nulos.

```{r}
unique(dados$resultadoTeste)

levels(dados$resultadoTeste) = c(levels(dados$resultadoTeste), "Indefinido")
dados[is.na(dados$resultadoTeste),]$resultadoTeste = "Indefinido"
dados[dados$resultadoTeste  == "undefined",]$resultadoTeste = "Indefinido"
dados[dados$resultadoTeste == "null",]$resultadoTeste = "Indefinido"

summary(dados$resultadoTeste)
dados$resultadoTeste = factor(dados$resultadoTeste)
summary(dados$resultadoTeste)
```

### Evolução do caso

A dimensão tem o problema de ter NAs. Pela documentação só são aceitos:

- Cancelado
- Ignorado
- Em tratamento domiciliar
- Internado em UTI
- Internado
- Óbito
- Cura

Foi adicionado o nivel **Indefinido** para os dados nulos.

```{r}
unique(dados$evolucaoCaso)

levels(dados$evolucaoCaso) = c(levels(dados$evolucaoCaso), "Indefinido")
dados[is.na(dados$evolucaoCaso),]$evolucaoCaso = "Indefinido"

summary(dados$evolucaoCaso)
dados$evolucaoCaso = factor(dados$evolucaoCaso)
levels(dados$evolucaoCaso)[7] = "Obito"
summary(dados$evolucaoCaso)
```

### Classificação final

Transformando os dados a factores.

```{r}
dados = transform(dados, classificacaoFinal = as.factor(classificacaoFinal))
```


A dimensão tem o problema de ter dados com falta de padronização e nulos. Pela documentação só são aceitos:

- Descartado                        
- Confirmado Clínico-Imagem
- Confirmado Clínico-Epidemiológico
- Confirmado por Critério Clínico
- Confirmado Laboratorial
- Síndrome Gripal Não Especificada

Foi adicionado o nivel **Indefinido** para os dados nulos.

```{r}
unique(dados$classificacaoFinal)

levels(dados$classificacaoFinal) = c(levels(dados$classificacaoFinal), "Indefinido")
dados[is.na(dados$classificacaoFinal),]$classificacaoFinal = "Indefinido"

dados[dados$classificacaoFinal == "Confirmado Clinico-Epidemiologico",]$classificacaoFinal = "Confirmado Clínico-Epidemiológico"
dados[dados$classificacaoFinal == "Confirmação Clínico Epidemiológico",]$classificacaoFinal = "Confirmado Clínico-Epidemiológico"
dados[dados$classificacaoFinal == "Confirmação Laboratorial",]$classificacaoFinal = "Confirmado Laboratorial"
dados[dados$classificacaoFinal == "Sindrome Gripal Nao Especificada",]$classificacaoFinal = "Síndrome Gripal Não Especificada"
dados[dados$classificacaoFinal == "Confirmado Clinico-Imagem",]$classificacaoFinal = "Confirmado Clínico-Imagem"

summary(dados$classificacaoFinal)
dados$classificacaoFinal = factor(dados$classificacaoFinal)
levels(dados$classificacaoFinal) = c("Cli.-Epid.", "Cli.-Img.", "Lab.", "Cri. Cli.", "Desc.", "SGNE", "Indefinido")
summary(dados$classificacaoFinal)
```

### Estado de residência

Campo obrigatório. A dimensão tem problemas de nulos.

```{r}
detect = str_detect(levels(dados$estadoIBGE), regex("[0-9][0-9]"))
indi = which(!detect)
levels(dados$estadoIBGE)[indi]

levels(dados$estadoIBGE)[indi] = "Indefinido"

summary(dados$estadoIBGE)
```

### Municipio de residência

Campo obrigatório. A dimensão tem problemas de nulos.

```{r}
detect = str_detect(levels(dados$municipioIBGE), regex("[0-9][0-9][0-9][0-9][0-9][0-9][0-9]"))
indi = which(!detect)
levels(dados$municipioIBGE)[indi]

levels(dados$municipioIBGE)[indi] = "Indefinido"

summary(dados$municipioIBGE)
```

### Estado da notificação

Campo gerado pelo sistema. A dimensão tem problemas de nulos.

```{r}
detect = str_detect(levels(dados$estadoNotificacaoIBGE), regex("[0-9][0-9]"))
indi = which(!detect)
levels(dados$estadoNotificacaoIBGE)[indi]

levels(dados$estadoNotificacaoIBGE)[indi] = "Indefinido"

dados[is.na(dados$estadoNotificacaoIBGE),]$estadoNotificacaoIBGE = "Indefinido"

summary(dados$estadoNotificacaoIBGE)
```

### Municipio da notificação

Campo gerado pelo sistema. A dimensão tem problemas de nulos.

```{r}
detect = str_detect(levels(dados$municipioNotificacaoIBGE), regex("[0-9][0-9][0-9][0-9][0-9][0-9][0-9]"))
indi = which(!detect)
levels(dados$municipioNotificacaoIBGE)[indi]

levels(dados$municipioNotificacaoIBGE)[indi] = "Indefinido"

dados[is.na(dados$municipioNotificacaoIBGE),]$municipioNotificacaoIBGE = "Indefinido"

summary(dados$municipioNotificacaoIBGE)
```

### Id

Procurando se temos registros duplicados. Não temos.

```{r}
dados[duplicated(dados$Id),]
```

### Data do início dos síntomas

Data quando os dados foram pegos.

```{r}
dateDownload = "2021-04-01"
```

Campo obrigatório. A dimensão está fora do domínio. O paciente zero viajou para a Itália entre o 9 e 21 de fevereiro do 2020. Então a data do início dos síntomas mínima possível seria o 9 de fevereiro ([Primeiro caso confirmado de Covid-19 no Brasil ocorreu em SP e completa seis meses nesta quarta](https://g1.globo.com/sp/sao-paulo/noticia/2020/08/26/primeiro-caso-confirmado-de-covid-19-no-brasil-ocorreu-em-sp-e-completa-seis-meses-nesta-quarta.ghtml)). E a máxima data seria a data atual.

```{r}
correctInterval = dados$dataInicioSintomas >= "2020-02-09" & dados$dataInicioSintomas <= dateDownload & !is.na(dados$dataInicioSintomas)
median_dataInicioSintomas = median(dados[correctInterval,]$dataInicioSintomas)

dados[!correctInterval,]$dataInicioSintomas = median_dataInicioSintomas

summary(dados$dataInicioSintomas)
```

### Data da notificação

Campo obrigatório. A dimensão está fora do domínio. O paciente zero viajou para a Itália entre o 9 e 21 de fevereiro do 2020. Então a data da notificação mínima possível seria quando ele voltou ao Brasil o 21 de fevereiro ([Primeiro caso confirmado de Covid-19 no Brasil ocorreu em SP e completa seis meses nesta quarta](https://g1.globo.com/sp/sao-paulo/noticia/2020/08/26/primeiro-caso-confirmado-de-covid-19-no-brasil-ocorreu-em-sp-e-completa-seis-meses-nesta-quarta.ghtml)). E a máxima data seria a data atual.

```{r}
correctInterval = dados$dataNotificacao >= "2020-02-21" & dados$dataNotificacao <= dateDownload & !is.na(dados$dataNotificacao)
median_dataNotificacao = median(dados[correctInterval,]$dataNotificacao)

dados[!correctInterval,]$dataNotificacao = median_dataNotificacao

summary(dados$dataNotificacao)
```

### Data do teste

A dimensão está fora do domínio. O paciente zero viajou para a Itália entre o 9 e 21 de fevereiro do 2020. Então a data do teste mínima possível seria quando ele voltou ao Brasil o 21 de fevereiro ([Primeiro caso confirmado de Covid-19 no Brasil ocorreu em SP e completa seis meses nesta quarta](https://g1.globo.com/sp/sao-paulo/noticia/2020/08/26/primeiro-caso-confirmado-de-covid-19-no-brasil-ocorreu-em-sp-e-completa-seis-meses-nesta-quarta.ghtml)). E a máxima data seria a data atual.

```{r}
correctInterval = dados$dataTeste >= "2020-02-21" & dados$dataTeste <= dateDownload & !is.na(dados$dataTeste)

dados[!correctInterval,]$dataTeste = "2020-01-01"

summary(dados$dataTeste)
```

### Data de encerramento

A dimensão está fora do domínio. O paciente zero viajou para a Itália entre o 9 e 21 de fevereiro do 2020. Então a data de encerramento mínima possível seria quando ele voltou ao Brasil o 21 de fevereiro ([Primeiro caso confirmado de Covid-19 no Brasil ocorreu em SP e completa seis meses nesta quarta](https://g1.globo.com/sp/sao-paulo/noticia/2020/08/26/primeiro-caso-confirmado-de-covid-19-no-brasil-ocorreu-em-sp-e-completa-seis-meses-nesta-quarta.ghtml)). E a máxima data seria a data atual.

```{r}
correctInterval = dados$dataEncerramento >= "2020-02-21" & dados$dataEncerramento <= dateDownload & !is.na(dados$dataEncerramento)

dados[!correctInterval,]$dataEncerramento = "2020-01-01"

summary(dados$dataEncerramento)
```

## Últimas modificações

Deletando a coluna dos IDs

```{r}
dados$id = NULL
```

## Resultado final dos dados

Mostrando os dados já tratados, menos síntomas nem condições

```{r}
head(dados)
```

```{r}
summary(dados)
```

## Salvando objeto dos dados

Os dados são salvos num objeto do R

```{r}
save(dados, file = "output/qdscovid_registers.Rda")
```
