---
title: "Verificando qualidade dos dados"
author: "Juan Carlos Carbajal Ipenza"
output:
  pdf_document: default
  html_notebook: default
---

### Livrarias

```{r}
library(plyr)
library(readr)
library(stringr)
```

## Poucos dados em Ceará e Pernambuco

Verificar por qual razão a gente tem poucos dados nesses estados.

### Pre-processamento

Para importar um csv.

```{r}
importCSV <- function(file) {
   print(paste("Importing ", file, " ...", sep = ""))
   csv = read.csv(file, sep = ";", na.strings = "", stringsAsFactors = T,colClasses = c(
      "character", "character", "character", "NULL", # id, dataNotificacao, dataInicioSintomas, dataNascimento
      "character", "factor", "NULL", "character", # sintomas, profissionalSaude, cbo, condicoes
      "factor", "character", "factor", "factor", # estadoTeste, dataTeste, tipoTeste, resultadoTeste
      "NULL", "factor", "NULL", "factor", # paisOrigem, sexo, estado, estadoIBGE
      "NULL", "factor", "NULL", "NULL", # municipio, municipioIBGE, origem, estadoNotificacao
      "factor", "NULL", "factor", "NULL", # estadoNotificacaoIBGE, municipioNotificacao, municipioNotificacaoIBGE, excluido
      "NULL", "character", "character", "factor", # validado, idade, dataEncerramento, evolucaoCaso
      "factor")) # classificacaoFinal
   return(csv)
}
```

Processando todos os cSV's.

```{r}
myfiles = list.files(path="dados", pattern="*.csv", full.names=TRUE)
myfiles

dados = ldply(myfiles, importCSV)

colnames(dados)
dim(dados)
head(dados)
```

Corrigindo colunas.

```{r}
colnames(dados)[1] = "id"
dados$estadoNotificacao = NULL
dados$municipioNotificacao = NULL
dados$validado = NULL

colnames(dados)
```

### Verificando dados dos estados com poucos dados

Os UF's para os estados de Ceará e Pernambuco são 23 e 26 respetivamente. Pelo que vemos nos dados tem 12 246 e 23 898 dados. Na visualização que a gente fez temos a mesma quantidade de dados. Ou seja, a gente não apagou dados no tratamento.

```{r}
summary(dados$estadoNotificacaoIBGE)
```

Olhando o gráfico dos estados com menos de 500 000 atendimentos podemos notar que só os estados analisados tem menos de 100 000 atendimentos. Os seguintes seriam Amapá e Acre com 148 328 e 173 946 respetivamente.

```{r}
counts = table(dados$estadoNotificacaoIBGE)
barplot(counts[counts < 500000], main = "Estado da notificação", xlab = "Estado da notificação")
```

Verificando os dados com os estados de residência e não com os estados de notificação vemos que temos melhores dados nesses estados analisados.

```{r}
summary(dados$estadoIBGE)
```

Olhando o gráfico dos estados com menos de 500 000 atendimentos, a gente nota que os estados de Paraná, Amapá e Acre têm 125 978, 157 708 e 179 812 atendimentos. É interesante ver que os dois últimos estados têm quase a mesma quantidade que tem nos valores de notificação. Porém o estado de Paraná tem um decremento de quase 900 mil atendimentos.

```{r}
counts = table(dados$estadoIBGE)
barplot(counts[counts < 500000], main = "Estado de residência", xlab = "Estado de residência")
```

### Considerações finais

Os dados de estado de notificação nos estados estudiados tem poucos dados. Além disso o estado de notificação tem como 3,2 milhões de dados indefinidos (NA's e undefined nos dados originais) comparado ao estado de residência que só tem 36578 indefinidos. Olhando a ficha de registro, o instrutivo de preenchimento da ficha e o dicionário de dados podemos verificar que o estado de notificação é preenchido pelo sistema e o estado de residência é um preenchimento manual obrigatório. Como conclusão é recomendável usar o campo estado de residência invés do campo de estado de notificação por ter dados mais limpos e que ajudariam ao análise. 

## Poucos dados dos óbitos

Listamos a evolução do caso que é a dimensão onde estão os óbito. Vemos que temos 53 183 óbitos que são os dados mostrados na visualização. Também vemos que temos 18,6 milhões de NA's que é justificado porque o campo não é obrigatório segundo o dicionário de dados e o instrutivo de preenchimento da ficha. Então, em conclusão temos poucos óbitos porque não são preenchidos obrigatóriamente na ficha.

```{r}
summary(dados$evolucaoCaso)
```

```{r}
counts = table(dados$evolucaoCaso)
barplot(counts, main = "Evolução do casoe", xlab = "Evolução do caso")
```

Adicionando ao análise, os estados de Sergipe, Paraná e Mato Grosso do Sul tem menos de 200 óbitos registrados.

```{r}
counts = table(dados[dados$evolucaoCaso == 'Óbito',]$estadoIBGE)
barplot(counts[counts < 1000], main = "Estado de residência dos óbitos", xlab = "Estado de residência dos óbitos")
```










